最高法院刑事判決　　　　　　　　　　　　　　　九十一年度台上字第五一八四號
　　上　訴　人　乙○○
　　　　　　　　巳○○
　　　　　　　　丑○○
　　　　　　　　丁○○
　　　　　　　　卯○○
　　　　　　　　戊○○
　　　　　　　　午○○
　　　　　　　　丙○○
　　　　　　　　癸○○
　　　　　　　　庚○○
　　　　　　　　甲○○
　　　　　　　　寅○○
　　　　　　　　子○○
　　　　　　　　己○○
　　　　　　　　壬○○
　　右　一　人
　　選任辯護人　蔡清河
　　上　訴　人　辰○○
　　　　　　　　辛○○
右上訴人等因違反貪污治罪條例等罪案件，不服臺灣高等法院臺南分院中華民國九十
年十二月二十七日第二審判決（八十九年度上訴字第一三一０號，起訴案號：臺灣臺
南地方法院檢察署八十六年度偵字第九二四三號、第九六二四號、第九七四七號、第
一一六五二號、第一三七０一號、第一四０九三號），提起上訴，本院判決如左：
    主  文
原判決關於乙○○、巳○○、丑○○、卯○○、戊○○、午○○、丙○○、癸○○、
庚○○、甲○○、寅○○、子○○、己○○、壬○○、辰○○、辛○○部分均撤銷，
發回臺灣高等法院臺南分院。
其他上訴駁回。
    理  由
一、撤銷發回（即乙○○、巳○○、丑○○、卯○○、戊○○、午○○、丙○○、癸
○○、庚○○、甲○○、寅○○、子○○、己○○、壬○○、辰○○、辛○○）部分
：
本件原判決認定（一）上訴人乙○○、巳○○、丑○○、丁○○、卯○○、戊○○、
午○○、丙○○、癸○○、庚○○、邱炫清、甲○○、寅○○、子○○、己○○及梅
志雄（業經第一審判決免刑確定）等人，於民國八十三年三月間起至八十五年三月間
，曾任職臺灣省公路警察大隊第三分隊台南分隊（下稱台南分隊），分別擔任分隊長
、代理分隊長、巡佐及警員等職務，均為依據法令從事公務之人員。均負有取締違規
車輛之責，明知混凝土業者因公司所屬車輛常違規受罰，增加競爭成本，亟思以行賄
方式減少取締，竟仍基於對於違背職務之行為收受賄賂之概括犯意，自八十三年三月
間起至八十五年三月間止，先後推由丑○○、己○○向轄區之混凝土業者環統混凝土
股份有限公司（下稱環統公司）、億鑫興業公司（下稱億鑫公司）、統聖實業有限公
司（下稱統聖公司）、雅松實業有限公司（下稱雅松公司）、國產實業建設股份有限
公司（下稱國產公司）、吉本實業公司（下稱吉本公司）、崇南混凝土公司（下稱崇
南公司）、久霸實業股份有限公司（下稱久霸公司）、福重實業股份有限公司（下稱
福重公司）、建炫實業股份有限公司（下稱建炫公司）、金有山混凝土公司（下稱金
有山公司）、華升混凝土公司（下稱華升公司）、新晟水泥製品股份有限公司（下稱
新晟公司），按月收取新台幣（下同）一萬元至一萬五千元不等之賄款，朋分予隊內
如上之人員花用。（二）上訴人壬○○、辰○○分別自八十年、八十二年起，先後在
臺南市警察局第三分局安順派出所（下稱安順派出所）擔任警員，負責該所安東里警
勤區，均為依據法令從事公務之人員。竟藉管區員警可臨檢舉發之職權，向轄區之混
凝土業者環統混凝土股份有限公司（下稱環統公司）索賄。環統公司總務上訴人辛○
○為避免壬○○、辰○○巡邏、臨檢及取締致影響該公司與同業之競爭，遂於八十四
年一月二十五日（農曆春節）、八十四年五月三十一日（端午節）各交付一萬元賄款
與壬○○。又於八十五年六月二十五日交付賄款一萬元與辰○○。（三）林燕明（經
第一審判決免刑確定）、辛○○係環統公司董事長及廠長（二人基於概括犯意聯絡）
、李秋欽係統聖公司總經理（經第一審判決免刑確定）、葉玉鶯係雅松公司會計（經
第一審判決免刑確定），葉功勳係新晟公司經理，馬正中係福重公司廠長，黃代鳳係
國產公司庶務專員（經第一審判決免刑確定），該等公司為免其公司預拌混凝土車及
砂石車因超載、超速等違規情事遭台南分隊及安順派出所員警取締，各基於概括犯意
，為使警員能違背職務，減少對各該公司車輛違規行為之取締，辛○○等人乃於前開
期間按月於每月月初，對上開單位之連絡人交付一萬元至一萬五千元不等之賄款等情
，因將第一審判決關於上訴人等部分撤銷，改判仍分別論處乙○○、巳○○、丑○○
卯○○、戊○○、午○○、丙○○、癸○○、庚○○、甲○○、寅○○、子○○、己
○○依據法令從事公務之人員，共同連續對於違背職務之行為收受賄賂（己○○、丑
○○各處有期徒刑八年，均褫奪公權肆年。乙○○、巳○○、庚○○、卯○○、戊○
○、午○○、丙○○、癸○○、甲○○、寅○○、子○○各處有期徒刑十年二月，均
褫奪公權五年）。壬○○依據法令從事公務之人員，連續對於違背職務之行為收受賄
賂（處有期徒刑五年二月，褫奪公權三年）。辰○○依據法令從事公務之人員，對於
違背職務之行為收受賄賂（處有期徒刑五年，褫奪公權三年）。辛○○共同連續對於
依據法令從事公務之人員，關於違背職務之行為交付賄賂（處有期徒五月，褫奪公權
一年）罪刑（丁○○提起上訴部分，因上訴書狀未敘述理由，從程序上駁回，詳如後
述）固非無見。
惟查：（一）有罪判決書所記載之犯罪事實，為論罪科刑適用法律之基礎，故凡於適
用法律有關之重要事項，必須詳加認定，明確記載，然後於理由內敘明犯罪事實所憑
之證據及認定之理由，始足為適用法律之依據。又共同被告所為不利於己之陳述，固
得採為其他共同被告犯罪之證據，但此項不利之陳述，須無瑕疵可指，且就其他方面
調查又與事實相符者，始得採為犯罪事實之認定，若不為調查，而專憑此項供述即為
其他共同被告犯罪事實之認定，顯與刑訴訟法第一百五十六條第二項之規定有違。原
判決認定乙○○、巳○○、丑○○、卯○○、戊○○、午○○、丙○○、癸○○、庚
○○、邱炫清、甲○○、寅○○、子○○、己○○及梅志雄等人，於八十三年三月間
起至八十五年三月間止，先後推由丑○○、己○○向轄區之混凝土業者環統公司、億
鑫公司、統聖公司、雅松公司、國產公司、吉本公司、崇南公司、久霸公司、福重公
司、建炫公司、金有山公司、華升公司、新晟公司，按月收取一萬元至一萬五千元不
等之賄款，朋分予隊內如上之人員花用。係依憑共同被告梅志雄、己○○供認犯罪之
自白及行賄者即雅松公司會計葉玉鶯、國產公司庶務專員黃代鳳、褔重公司廠長馬正
中、環統公司董事長林燕明、統聖公司總經理李秋欽等人之供述為其依據。惟葉至鶯
、黃代鳳、馬正中、林燕明、李秋欽之供述，僅足以證明其工作或經營之公司（即雅
松公司、國產公司、福重公司、環統公司、統聖公司）向乙○○、巳○○、丑○○、
卯○○、戊○○、午○○、丙○○、癸○○、庚○○、邱炫清、甲○○、寅○○、子
○○、己○○等人行賄之事實，而乙○○等人向億鑫公司、吉本公司、崇南公司、久
霸公司、建炫公司、金有山公司、華升公司、新晟公司收受賄賂部分，除梅志雄、己
○○供認犯罪之自白外，究有何補強證據，足以證明渠二人之自白與事實相符，原判
決並未調查、審認，於理由內復未敘明為此部分犯罪事實認定所憑之證據，自有證據
調查未盡及理由不備之違法。又貪污治罪條例第四條第一項第五款對於違背職務之行
為收受賄賂罪，乃對向犯，既有對於違背職務之行為收受賄賂之公務員，即應有對於
公務員違背職務之行為交付賄賂之行賄者。依原判決事實認定乙○○、巳○○、丑○
○、卯○○、戊○○、午○○、丙○○、癸○○、庚○○、甲○○、寅○○、子○○
、己○○等人，係向環統公司、億鑫公司、統聖公司、雅松公司、國產公司、吉本公
司、崇南公司、久霸公司、福重公司、建炫公司、金有山公司、華升公司、新晟公司
等十三家混凝土廠商，按月收取一萬元至一萬五千元不等之賄款，朋分花用。惟就億
鑫公司、吉本公司、崇南公司、久霸公司、建炫公司、金有山公司、華升公司、新晟
公司究係由何人、於何地、對乙○○等人何項違背職務之行為交付賄賂，於事實欄並
未認定，顯不足為適用法律之依據。再依臺灣省公路警察大隊八十二年七月二十四日
公大警人字第０四三八一號令、八十三年八月二日公大警人字第０四七三一號令、八
十五年六月一日公大警人字第０五四二八號令及臺灣省公路警察大隊第三隊令，巳○
○於八十二年七月二十四日自台南分隊奉調至臺灣省公路警察大隊第三隊南安溪小隊
（下稱南安溪小隊）服務，至八十三年八月二日始再調回台南分隊，嗣於八十五年六
月一日又調離台南分隊，至同大隊第三隊高雄車站小隊，而庚○○於八十三年七月三
十日始由南安溪分隊調至台南分隊服務（見巳○○、庚○○上訴理由狀所附派令影本
及偵九二四三號卷第一八三頁之台南分隊在職服務名冊），則巳○○、庚○○未至台
南分隊服務期間（即巳○○八十三年八月一日以前及八十五年六月一日以後，庚○○
八十三年七月三十日以前），是否仍有可能分取上開混凝土業者交付予台南分隊之賄
款？自有深入查證根究明白之必要。原判決就巳○○、庚○○究係於何時期任職於台
南分隊，未予調查，即認定巳○○自八十三年三月起至八十五年九月止，庚○○自八
十三年三月起至八十五年三月止，每月分取混凝土業者交付予台南分隊之賄款一萬元
，自係證據調查未盡。又依原判決事實認定壬○○、辰○○向環統公司總務辛○○索
賄，乃憑藉渠等擔任安順派出所管區可臨檢舉發之職權，惟於理由內對究竟憑何證據
認定管區警員壬○○、辰○○就交通違規行為有臨檢舉發之職權，則未為任何說明，
致其事實認定失其依據，有理由不備之違法。（二）本件原判決維持第一審判決諭知
邱炫清無罪部分，駁回檢察官就該部分在第二審上訴，並以第一審判決既諭知邱炫清
無罪，仍於事實欄將之列為違背職務收受賄賂之共犯，有事實理由矛盾之違法，而
將第一審判決關於乙○○、巳○○、丑○○、卯○○、戊○○、午○○、丙○○、癸
○○、庚○○、甲○○、寅○○、子○○、己○○等人部分撤銷。惟原審改判時，對
此事實理由矛盾之瑕疵並未更正，於事實欄仍認定邱炫清與乙○○等人係違背職務收
受賄賂之共犯，致此一事實理由矛盾之違法，依舊存在。又原判決認辰○○辯稱：八
十五年六月二十五日上午七時至下午六時許均有勤務，如何能至環統公司收取賄款等
語及其提出之勤務分配表影本，非可據為有利於辰○○之證明，係以環統公司董事長
林燕明供述辰○○收取賄款之時間為八十五年六月二十五日「端午節前後」，並未明
確指明係八十五年六月二十五日，復未明確說明當日收賄之詳細時間，為其依憑之證
據及理由。惟其事實欄仍認定辰○○向環統公司收受賄賂之時間為八十五年六月二
十五日，致其事實認定與理由說明不相一致，自屬事實理由矛盾。再依原判決理由說
明，其係依憑辛○○、林燕明在法務部調查局臺南縣調查站（下稱臺南縣調查站）八
十六年四月十五日之供述，作為認定辛○○對於壬○○、辰○○二人違背職務之行為
交付賄賂之證據資料。惟辛○○、林燕明在臺南縣調查站該次訊問時，分別供稱：「
轄區臺南市第三分局安順派出所管區警員，於八十三年六月十七日至環統公司時，我
受老板林燕明委託，當面致送一萬元給該警員，其後八十四年五月三十一日管區警員
張先生亦至公司收取一萬元現金規費，由我當面轉交，八十五年六月二十五日管區鮑
先生至公司拿取一萬元現金規費，亦由我代替老板林燕明當面致送，我所記得的由我
致送係以上三次」（辛○○部分，見臺南縣調查站卷第一宗第三七頁、第三八頁）、
「於八十四年元月二十五日及八十四年五月三十一日（即八十四年春節及端午節）管
區警員改為張姓警員，他也前來本公司分別索取一萬元賄款，此外該派出所目前管區
鮑姓警員，也曾於八十五年六月二十五日端午節前後前來本公司索取一萬元賄款，而
前述管區警員前來本公司索取各一萬元之賄款時，我均未在場，係由我所僱用之公司
廠長辛○○等人代為交付賄款的，但辛○○每次交付賄款後，均於事後向我報告，另
外向省公路警察大隊第三中隊台南分隊交通警員行賄部分，則由我親自交付賄款一萬
元或一萬五千元給交通隊警員，分別是八十三年四月十七日及八十四年二月七日二次
各交付一萬元及一萬五千元，另於八十四年六月七日交付一萬元」（林燕明部分，見
同上卷第九頁、第十頁），如若皆堪採信，則辛○○受林燕明指示，就公務員違背職
務之行為，向安順派出所員警壬○○、鮑芳正行賄之次數，似僅有三次（即八十四年
一月二十五日『農曆春節』、八十四年五月三十一日『端午節』各交付一萬元賄款予
壬○○。於八十五年六月二十五日交付賄款一萬元予辰○○），至於環統公司向台南
分隊行賄部分，則由環統公司董事林燕明親自負責，辛○○並未參與。惟原判決事實
欄認定：「辛○○乃於八十三年三月間起至八十五年三月間止，按月於每月初對上
開單位（指安順派出所及臺南分隊）連絡人交付一萬元至一萬五千元不等之賄款」，
致其論處辛○○罪刑之事實認定與援引為判決基礎上引證據資料之內容，不相符合。
（三）證據之取捨，固屬事實審法院自由判斷之職權，惟於同一判決內，就同一證據
資料，同時為可採與不可採納之截然不同取捨時，其採證職權之行使，即難認合乎證
據法則。辛○○在第一審改稱：「我有於前開時間在我辦公室向壬○○暗示要送他一
萬元，但他沒有收」、「他沒有收，其中送給壬○○的一萬元是我個人收下花用，另
二萬元退還給公司」（見第一審卷第一冊第八三頁），原判決認係辛○○事後意圖卸
免自己行賄責任之詞，故而不予採納（見原判決第二十頁第十五行、第十六行），惟
於判決莊鎮馨無罪時，則採納辛○○供稱：「錢是我用掉了」，認定行賄之楊明福不
無可能將每月一萬元之賄款私下用掉（見原判決第三一頁第十一行、第十二行），致
就同一證據資料，為截然不同之取捨，此部分採證，於法有違。（四）乙○○、巳○
○、丑○○、卯○○、戊○○、午○○、丙○○、癸○○、庚○○、甲○○、寅○○
、子○○、己○○、壬○○、辰○○、辛○○等人行為後，貪污治罪條例已於八十五
年十月二十三日修正公佈，同年月二十五日施行，關於對於違背職務之行為收受賄賂
及交付賄賂之刑罰，與修正前貪污治罪條例之規定，已有不同，則渠等分別所犯對於
違背職務之行為收受賄賂或交付賄賂罪，行為後法律已有變更，原判決未依刑法第二
條第一項規定為新舊法之比較適用，自屬於法有違。以上，或係上訴意旨所指摘，或
屬本院得依職權調查之事項，應認原判決關於乙○○、巳○○、丑○○、卯○○、戊
○○、午○○、丙○○、癸○○、庚○○、甲○○、寅○○、子○○、己○○、壬○
○、辰○○、辛○○部分，均有撤銷發回更審之原因。
二、上訴駁回（即丁○○）部分：
查第三審上訴書狀，應敘述上訴之理由，其未敘述者，得於提起上訴後十日內補提理
由書於原審法院，已逾上述期間，而於第三審法院未判決前仍未提出上訴理由書狀者
，第三審法院應以判決駁回之，刑事訴訟法第三百八十二條第一項、第三百九十五條
後段規定甚明。本件上訴人丁○○因違反貪污治罪條例案件，不服原審判決，於九十
一年一月十日提起上訴，惟其上訴書內並未敘述理由，迄今逾期已久，於本院未判決
前仍未提出，依上開規定，其上訴自非合法，應予駁回。
據上論結，應依刑事訴訟法第三百九十七條、第四百零一條、第三百九十五條後段，
判決如主文。
中      華      民      國    九十一    年      九      月     十三     日
                              最高法院刑事第一庭
                                  審判長法官  施  文  仁
                                        法官  林  永  茂
                                        法官  蕭  仰  歸
                                        法官  花  滿  堂
                                        法官  陳  世  淙
      右正本證明與原本無異
                                              書  記  官
中      華      民      國    九十一    年      九      月     十九     日
